ACORDAO-COMPLETO-2502426

ACÓRDÃO 15155/2021 ATA 33/2021 - PRIMEIRA CÂMARA

VISTOS, relatados e discutidos estes autos de embargos de declaração opostos ao Acórdão 9105/2021-TCU-Primeira Câmara, 
ACORDAM os Ministros do Tribunal de Contas da União, reunidos em sessão da Primeira Câmara, ante as razões expostas pelo relator, em:
9.1. nos termos dos arts. 32, inciso II, e 34 da Lei 8.443/1992, conhecer do presente recurso;
9.2. quanto ao mérito, negar-lhe provimento, mantendo inalterados os termos do acórdão recorrido; e
9.3. dar ciência aos recorrentes.

Embargos de declaração opostos contra decisão que examinou tomada de contas especial, condenando os responsáveis em débito e aplicando-lhes multa.

Primeira Câmara

União Nacional dos Estudantes (UNE)

3. Recorrentes: Rovilson Sanches Portela (XXX.002.831-XX) e União Nacional dos Estudantes (29.258.597/0002-31)

13.1. Ministros presentes: Walton Alencar Rodrigues (Presidente), Benjamin Zymler (Relator), Vital do Rêgo e Jorge Oliveira.
13.2. Ministros-Substitutos presentes: Augusto Sherman Cavalcanti e Weder de Oliveira.

ACORDAO-COMPLETO-2548956

Acórdão 9141/2022 - Primeira Câmara

BENJAMIN ZYMLER

Ministro Benjamin Zymler

Trata-se de embargos de declaração opostos pela União Nacional dos Estudantes (UNE) e por seu ex-tesoureiro-geral, sr. Rovilson Sanches Portela, ao Acórdão 9105/2021-TCU-Primeira Câmara, que examinou tomada de contas especial instaurada pelo extinto Ministério da Cultura (MinC) em desfavor dos embargantes devido à insuficiência de documentos apresentados a título de prestação de contas do Convênio MinC/FNC 879/2005.
2.	O referido ajuste teve como objeto apoiar o projeto "Manutenção do Circuito Universitário de Cultura e Arte - Cuca 2006", o qual previa eventos de música e arte nas cidades de Araguaia, Brasília, Belo Horizonte, Contagem e Cuiabá. O plano de trabalho estimava a realização de caravana cultural, que passaria pelas principais instituições de ensino superior do país, promovendo a circulação de bens culturais (peça 1, p. 90) . Sua vigência abarcou o período de 31/12/2005 (data de sua assinatura) a 31/12/2006. O prazo para apresentação da prestação de contas era de sessenta dias após o encerramento do ajuste.
3.	Para a execução do convênio, foram previstos R$ 904.135,00, sendo R$ 685.000,00 a cargo da União e R$ 219.135,00 a título de contrapartida. Os recursos federais foram repassados em parcela única, em 13/3/2006.
4.	Expirado o prazo estabelecido no ajuste sem que a UNE enviasse a prestação de contas, o órgão concedente enviou o Ofício 699/2007, cobrando a providência (peça 1, p. 80) . Em 8/9/2010, o parecer técnico emitido para avaliar a execução física e os resultados obtidos informou que os objetivos do projeto haviam sido mudados e que a documentação apresentada era "insuficiente para uma avaliação mais criteriosa" (peça 1, 90-92) . Em 29/12/2011, o extinto MinC enviou o Ofício 1.543/2011 à UNE, reiterando solicitação anterior de documentos e informações complementares, sem sucesso (peça1, p. 96-97) .
5.	Em 3/1/2013, a Coordenação de Prestação de Contas do extinto MinC elaborou o Parecer Financeiro 4/2013, por meio do qual sugeriu a reprovação da prestação de contas por não haver elementos que atestassem o cumprimento do seu objeto, e recomendou a instauração de tomada de contas especial (peça 1, p. 104-106) .
6.	O Relatório de Tomada de Contas Especial 13/2014 indicou a ocorrência de prejuízo ao erário no valor de R$ 685.000,00, responsabilizando, solidariamente, o sr. Rovilson Sanches Portela e a UNE (peça 1, p. 170-178) .
7.	No âmbito desta Corte de Contas, foi promovida a citação solidária do sr. Rovilson Sanches Portela e da UNE para que apresentassem alegações de defesa em face da não comprovação da boa e regular aplicação dos recursos federais recebidos em virtude da ausência dos documentos e das informações a seguir descritos:
	a) Relatório de Cumprimento do Objeto; 
	b) Relatório de Execução Físico-Financeira;
	c) Demonstrativo de Execução da Receita e Despesa, evidenciando os recursos recebidos da União e da contrapartida da entidade, os rendimentos auferidos da aplicação no mercado financeiro e o saldo dos valores não utilizados, se fosse o caso;
	d) Relação de Pagamentos efetuados com os recursos da União e da contrapartida, constando os números das notas fiscais, dos recibos e dos cheques emitidos; 
	e) extrato bancário da conta corrente aberta especificamente para movimentar os recursos do convênio, demonstrando desde o ingresso até a última movimentação dos valores, e conciliação bancária, se fosse o caso;
	f) comprovante de recolhimento do saldo de recursos à conta indicada pelo responsável pelo projeto, quando fosse o caso; 
	g) cópias dos comprovantes de despesas, tais como notas fiscais, recibos etc;
	h) Relação de bens adquiridos, produzidos ou construídos, se fosse o caso; e 
	i) cópia do despacho adjudicatório e homologação das licitações realizadas ou justificativas para sua dispensa ou inexigibilidade, com o respectivo embasamento legal.
8.	Regularmente notificados, os responsáveis solicitaram, em duas oportunidades (peças 11 e 26) , prorrogação de prazo por sessenta e trinta dias, respectivamente, os quais foram deferidos (peças 18 e 29) . Ato contínuo, vieram aos autos as alegações de defesa constantes das peças 33, 34, 35 e 38.
9.	O feito prosseguiu regularmente e, por meio do Acórdão 9105/2021-TCU-Primeira Câmara deste Tribunal julgou irregulares as contas do sr. Rovilson Sanches Portela e da UNE, condenando-os ao pagamento solidário de débito correspondente a R$ 486.523,17, em valores originais, além de multa individual no montante de R$ 109.000,00.
10.	Agora, os responsáveis opõem embargos de declaração por meio dos quais suscitam a existência de contradição e omissão no julgado acima, com base nos seguintes argumentos (peça 85) :
	a) o STF, ao julgar o Recurso Extraordinário 636.886/AL, consolidou o entendimento de que prescreve em cinco anos a pretensão de ressarcimento ao erário fundada em decisão de Tribunal de Contas;
	b) sensível à necessidade de respeito às decisões do STF, a Serur, por meio do entendimento "Prescrição Manifestação SERUR", traçou um panorama interessante para aceitar a tese de reconhecer a prescrição quinquenal, entendendo, ao final, que o julgamento deveria ser sobrestado até o trânsito em julgado do RE 636.886 ou ulterior deliberação do TCU a respeito do tema;
	c) a atuação do TCU deve ter como firme o limite temporal de cinco anos, como definido na Lei 9.873/1999;
	d) recentemente, o STF passou a decidir reiteradamente pela aplicação da Lei 9.873/1999 para regular as relações e os limites de atuação do TCU no controle externo; e
	e) considerando que o ajuste sob exame foi celebrado em 31/12/2005, que a instauração da presente tomada de contas especial se deu em 29/10/2014, que a citação dos responsáveis ocorreu em 17/6/2015 e que, por fim, o julgamento do processo ocorreu em 6/7/2021, restou configurada a prescrição quinquenal.
11.	Diante disso, os embargantes pleiteiam que sejam recebidos os presentes embargos para, no mérito, ser reconhecida, ao mesmo tempo, a decadência e a prescrição da pretensão punitiva deste Tribunal, reformando-se o acórdão combatido e harmonizando-o ao entendimento já sedimentado no STF.
12.	Quanto ao mérito, os responsáveis aduzem, em síntese, que: (i) as falhas detectadas cuidam de irregularidades meramente formais, que resultaram "de interpretação equivocada acerca dos respectivos documentos constantes dos autos"; (ii) deve ser reconhecida a sua boa-fé; (iii) em casos semelhantes de falhas na apresentação da prestação de contas, mas com demonstração da realização do evento, este Tribunal julgou ser de extremo rigor exigir a devolução dos recursos; e (iv) foram cumpridos todos os objetivos e resultados propostos, tanto do ponto de vista da execução física do objeto, com o alcance do público-alvo e fomentação da produção artística e cultural no ambiente universitário, como da execução financeira, uma vez que todos os recursos aportados foram aplicados estrita e exclusivamente no alcance das metas pactuadas.
13.	Ao final, caso não acatadas as preliminares de prescrição e de decadência, requerem a redução do débito para R$ 275.053,02 e a concessão de prazo para pagamento, sem que se imponham à entidade e ao seu ex-gestor os ônus decorrentes de reprovação de contas. Requerem, também, a exclusão das multas cominadas. 
	É o relatório.

José Nelson Vilela Barbosa Filho (OAB/PE 16.302) e outros.

Não atuou

EMBARGOS DE DECLARAÇÃO EM TOMADA DE CONTAS ESPECIAL. CONVÊNIO. APOIO A EVENTO. IMPUGNAÇÃO PARCIAL DAS DESPESAS. REPROVAÇÃO DA PRESTAÇÃO DE CONTAS. CITAÇÃO. CONTAS IRREGULARES. DÉBITO SOLIDÁRIO. MULTA. CONHECIMENTO. AUSÊNCIA DE OBSCURIDADE, CONTRADIÇÃO OU OMISSÃO. REJEIÇÃO. CIÊNCIA.

TOMADA DE CONTAS ESPECIAL (TCE)

não atuou

Considerando que o exame de admissibilidade cinge-se ao cabimento do recurso, sem indagar sobre a existência, ou não, de omissão, contradição ou obscuridade, verifica-se que os argumentos apresentados pelos embargantes enquadram-se, em tese, no que dispõe o art. 34 da Lei 8.443/1992.
2.	Além disso, a notificação dos responsáveis acerca do acórdão embargado concretizou-se no dia 9/8/2021 (peças 83 e 84) e a peça recursal foi protocolada em 12/8/2021. Dessa forma, o requisito da tempestividade também foi atendido.
3.	Logo, conheço dos presentes embargos de declaração, uma vez que estão presentes os requisitos específicos de admissibilidade previstos nos arts. 32 e 34 da Lei 8.443/1992 c/c o art. 287 do RITCU.
II - Breve histórico
4.	O feito sob exame tratou, originalmente, de tomada de contas especial instaurada pelo extinto Ministério da Cultura (MinC) em desfavor da União Nacional dos Estudantes (UNE) e de seu ex-tesoureiro-geral, sr. Rovilson Sanches Portela, em razão da insuficiência de documentos apresentados a título de prestação de contas do Convênio MinC/FNC 879/2005.
5.	O referido ajuste teve como objeto apoiar o projeto "Manutenção do Circuito Universitário de Cultura e Arte - Cuca 2006", o qual previa eventos de música e arte nas cidades de Araguaia, Brasília, Belo Horizonte, Contagem e Cuiabá. O plano de trabalho estimava a realização de caravana cultural, que passaria pelas principais instituições de ensino superior do país, promovendo a circulação de bens culturais (peça 1, p. 90) . Sua vigência abarcou o período de 31/12/2005 (data de sua assinatura) a 31/12/2006. O prazo para apresentação da prestação de contas era de sessenta dias após o encerramento do ajuste.
6.	Para a execução do convênio, foram previstos R$ 904.135,00, sendo R$ 685.000,00 a cargo da União e R$ 219.135,00 a título de contrapartida. Os recursos federais foram repassados em parcela única, em 13/3/2006.
7.	O Relatório de Tomada de Contas Especial 13/2014 indicou a ocorrência de prejuízo ao erário no valor de R$ 685.000,00, responsabilizando, solidariamente, o sr. Rovilson Sanches Portela e a UNE (peça 1, p. 170-178) .
8.	No âmbito desta Corte de Contas, foi promovida a citação solidária do sr. Rovilson Sanches Portela e da UNE para que apresentassem alegações de defesa em face da não comprovação da boa e regular aplicação dos recursos federais recebidos em virtude da ausência dos documentos e das informações a seguir descritos:
	a) Relatório de Cumprimento do Objeto; 
	b) Relatório de Execução Físico-Financeira;
	c) Demonstrativo de Execução da Receita e Despesa, evidenciando os recursos recebidos da União e da contrapartida da entidade, os rendimentos auferidos da aplicação no mercado financeiro e o saldo dos valores não utilizados, se fosse o caso;
	d) Relação de Pagamentos efetuados com os recursos da União e da contrapartida, constando os números das notas fiscais, dos recibos e dos cheques emitidos; 
	e) extrato bancário da conta corrente aberta especificamente para movimentar os recursos do convênio, demonstrando desde o ingresso até a última movimentação dos valores, e conciliação bancária, se fosse o caso;
	f) comprovante de recolhimento do saldo de recursos à conta indicada pelo responsável pelo projeto, quando fosse o caso; 
	g) cópias dos comprovantes de despesas, tais como notas fiscais, recibos etc;
	h) Relação de bens adquiridos, produzidos ou construídos, se fosse o caso; e 
	i) cópia do despacho adjudicatório e homologação das licitações realizadas ou justificativas para sua dispensa ou inexigibilidade, com o respectivo embasamento legal.
9.	O feito prosseguiu regularmente e, por meio do Acórdão 9105/2021-TCU-Primeira Câmara deste Tribunal julgou irregulares as contas do sr. Rovilson Sanches Portela e da UNE, condenando-os ao pagamento solidário de débito correspondente a R$ 486.523,17, em valores originais, além de multa individual no montante de R$ 109.000,00.
10.	É contra essa deliberação que se insurgem os embargantes.
III - Das alegações recursais
11.	Em resumo, o sr. Rovilson Sanches Portela e a UNE opõem embargos de declaração por meio dos quais suscitam a existência de contradição e de omissão no julgado acima, com base nos seguintes argumentos:
	a) o STF, ao julgar o Recurso Extraordinário 636.886/AL, consolidou o entendimento de que prescreve em cinco anos a pretensão de ressarcimento ao erário fundada em decisão de Tribunal de Contas;
	b) sensível à necessidade de respeito às decisões do STF, a Serur, por meio do entendimento "Prescrição Manifestação SERUR", traçou um panorama interessante para aceitar a tese de reconhecer a prescrição quinquenal, entendendo, ao final, que o julgamento deveria ser sobrestado até o trânsito em julgado do RE 636.886 ou ulterior deliberação do TCU a respeito do tema;
	c) a atuação do TCU deve ter como firme o limite temporal de cinco anos, como definido na Lei 9.873/1999;
	d) recentemente, o STF passou a decidir reiteradamente pela aplicação da Lei 9.873/1999 para regular as relações e os limites de atuação do TCU no controle externo; e
	e) considerando que o ajuste sob exame foi celebrado em 31/12/2005, que a instauração da presente tomada de contas especial se deu em 29/10/2014, que a citação dos responsáveis ocorreu em 17/6/2015 e que, por fim, o julgamento do processo ocorreu em 6/7/2021, restou configurada a prescrição quinquenal.
12.	Diante disso, os embargantes pleiteiam que sejam recebidos os presentes embargos para, no mérito, ser reconhecida, ao mesmo tempo, a decadência e a prescrição da pretensão punitiva deste Tribunal, reformando-se o acórdão combatido e harmonizando-o ao entendimento já sedimentado no STF.
13.	Quanto ao mérito, os responsáveis aduzem, em síntese, que: (i) as falhas detectadas cuidam de irregularidades meramente formais, que resultaram "de interpretação equivocada acerca dos respectivos documentos constantes dos autos"; (ii) deve ser reconhecida a sua boa-fé; (iii) em casos semelhantes de falhas na apresentação da prestação de contas, mas com demonstração da realização do evento, este Tribunal julgou ser de extremo rigor exigir a devolução dos recursos; e (iv) foram cumpridos todos os objetivos e resultados propostos, tanto do ponto de vista da execução física do objeto, com o alcance do público-alvo e fomentação da produção artística e cultural no ambiente universitário, como da execução financeira, uma vez que todos os recursos aportados foram aplicados estrita e exclusivamente no alcance das metas pactuadas.
14.	Ao final, caso não acatadas as preliminares de prescrição e de decadência, requerem a redução do débito para R$ 275.053,02 e a concessão de prazo para pagamento, sem que se imponham à entidade e ao seu ex-gestor os ônus decorrentes de reprovação de contas. Requerem, também, a exclusão das multas cominadas. 
IV - Da análise de mérito
15.	Não procedem as alegações dos embargantes.
16.	As questões ora suscitadas foram analisadas nos seguintes excertos do relatório e do voto condutor da deliberação embargada, in verbis:
	RELATÓRIO
	"12.4. E sob o aspecto material, a pretensão de ressarcimento do dano ao erário não se sujeita à prescrição, conforme entendimento consolidado na jurisprudência do STF e do TCU. O TCU já decidiu que os prazos decadenciais e prescricionais fixados nas Leis 9.873/1999 e 9.874/1999 não alcançam as sanções que podem ser aplicadas em processos de competência do Tribunal, por tratarem do exercício de competências diversas daquelas manejadas pelo TCU no controle externo da Administração Pública.
	13. Além disso, mesmo reconhecida a não-incidência da prescrição sobre a pretensão de ressarcimento, há circunstâncias em que a via processual para formação de juízo sobre a ocorrência do fato gerador do dano e acerca da responsabilidade dos imputados fica obstaculizada pelo decurso do tempo. No campo do direito sancionador, a prescrição pode ser conceituada como a perda da pretensão pelo Estado de exercer o poder-dever de punir em razão do transcurso de determinado interstício previsto em lei.
	13.1. E a pacificação da jurisprudência sobre a matéria prescricional ocorreu com a prolação do Acórdão 1441/2016-TCU-Plenário (TC Processo 030.926/2015-7) . O Plenário decidiu firmar o entendimento de que o prazo aplicável à prescrição da pretensão sancionatório nos processos do TCU é o prazo geral residual fixado no art. 205 do vigente Código Civil. Conforme voto do Ministro-Revisor Walton Alencar Rodrigues:
	'Trata-se de incidente de uniformização de jurisprudência destinado a dirimir dúvida acerca da subsunção da pretensão punitiva do Tribunal ao instituto da prescrição (...) 
	Não acolhida a tese da imprescritibilidade da possibilidade de aplicação de multa, pelo Tribunal, o único prazo prescricional aplicável ao processo de controle externo é aquele indicado no Código Civil, em razão da natureza geral do comando contido no seu art. 205, que reproduzo:
	'Art. 205. A prescrição ocorre em dez anos, quando a lei não lhe haja fixado prazo menor.'
	Aplica-se, a partir desse raciocínio, o prazo prescricional indicado no art. 205 do Código Civil a todas as situações em que lei específica fixar prazo superior a dez anos, ou não dispuser sobre o tema. (...) 
	Ao não dispor sobre o prazo de prescrição da pretensão punitiva do Estado, no exercício do controle externo, o único prazo admissível é aquele indicado na regra geral de prescrição, consignada no Código Civil.'
	13.2. No caso examinado, tampouco ocorreu a prescrição da pretensão punitiva, uma vez que não transcorreu o prazo de 10 anos, este contado a partir da data da ocorrência da irregularidade sancionada, ponto de partida que se pode assumir como a data do Parecer Técnico Quanto à Execução Física e à Avaliação dos Resultados do Projeto - Convênios, que é 8/9/2010 (peça 1, p. 90-92) .
	13.3. Esse marco inicial foi objeto de Decisão do TCU no mesmo Acórdão 1441/2016-TCU-Plenário, da relatoria do Ministro Benjamin Zymler, em que ficou assente que:
	'ACORDAM os Ministros do Tribunal de Contas da União, reunidos em Sessão do Plenário, ante as razões expostas pelo Redator, em:
	9.1. deixar assente que:
	9.1.1. a pretensão punitiva do Tribunal de Contas da União subordina-se ao prazo geral de prescrição indicado no art. 205 do Código Civil;
	9.1.2. a prescrição a que se refere o subitem anterior é contada a partir da data de ocorrência da irregularidade sancionada, nos termos do art. 189 do Código Civil;
	9.1.3. o ato que ordenar a citação, a audiência ou oitiva da parte interrompe a prescrição de que trata o subitem 9.1.1, nos termos do art. 202, inciso I, do Código Civil;
	9.1.4. a prescrição interrompida recomeça a correr da data em que for ordenada a citação, a audiência ou oitiva da parte, nos termos do art. 202, parágrafo único, parte inicial, do Código Civil;
	9.1.5. haverá a suspensão da prescrição toda vez que o responsável apresentar elementos adicionais de defesa, ou mesmo quando forem necessárias diligências causadas por conta de algum fato novo trazido pelos jurisdicionados, não suficientemente documentado nas manifestações processuais, sendo que a paralisação da contagem do prazo ocorrerá no período compreendido entre a juntada dos elementos adicionais de defesa ou da peça contendo o fato novo e a análise dos referidos elementos ou da resposta da diligência, nos termos do art. 160, §2º, do Regimento Interno;
	9.1.6. a ocorrência desta espécie de prescrição será aferida, independentemente de alegação da parte, em cada processo no qual haja intenção de aplicação das sanções previstas na Lei 8.443/1992;"  (g. n.) 
	VOTO
	"48. A Secex/SP apontou a não incidência da prescrição sobre a pretensão de ressarcimento, segundo o entendimento fixado pelo Acórdão 1441/2016-TCU-Plenário, bem como a não ocorrência da prescrição da pretensão punitiva, uma vez que não teria transcorrido o prazo de dez anos, contado a partir da data da ocorrência da irregularidade sancionada (data do Parecer Técnico Quanto à Execução Física e à Avaliação dos Resultados do Projeto - Convênio, qual seja, 8/9/2010, conforme consta da peça 1, p. 90-92) .
	[...] 69. Ressalto, por fim, não ter havido a prescrição da pretensão das pretensões de ressarcimento e punitiva.
	70. É fato que o Supremo Tribunal Federal fixou no RE 636.886, em repercussão geral, a tese de que 'é prescritível a pretensão de ressarcimento ao erário fundada em decisão de Tribunal de Contas' (Tema 899) .
	71. Lembro, entretanto, que a decisão do STF ainda não transitou em julgado e encontra-se na fase de apreciação de embargos de declaração opostos pela Advocacia-Geral da União. Isso significa que, além da necessidade de modular adequadamente os efeitos daquela decisão, existem pontos a serem aclarados antes de poder ser aplicada a tese fixada no RE, tais como, entre outros: (i) a aplicação prospectiva ou não do novo entendimento, (ii) o marco legal a ser empregado para discussão da matéria e o prazo prescricional a ser considerado, (iii) o termo inicial para contagem do prazo a ser adotado e (iv) a existência ou não de marcos interruptivos ou suspensivos e de prescrição intercorrente.
	72. Assim, por não ser possível extrapolar os parâmetros normativos empregados pelo STF para solução do problema enfrentado no RE 636.886, e dada a imprescindibilidade da fixação definitiva de orientações acerca da aplicação do Tema 899, o que só acontecerá com o julgamento dos embargos de declaração opostos naquele Extraordinário, inclino-me, até que isso ocorra, a manter a interpretação adotada pela Corte Suprema, em 2008, no Mandado de Segurança - MS 26.210,  oportunidade em que foi fixada tese da imprescritibilidade das ações de ressarcimento ao erário, e na Súmula TCU 282, cujo conteúdo é no mesmo sentido.
	73. Todavia, chamo atenção que, na recente Sessão Plenária de 12/5/2021, o Ministro Raimundo Carreiro trouxe substancioso voto no TC Processo 000.006/2017-3, em que buscou discutir as regras aplicáveis à verificação da ocorrência ou não de prescrição pretensão ressarcitória no âmbito dos processos de controle externo. Na ocasião, ele assumiu, de forma correta, que a Suprema Corte já havia decidido pela prescritibilidade do débito, restando pendente apenas a definição quanto ao prazo, ao termo a quo da contagem, à existência de marcos interruptivos e à eventual modulação desse novo entendimento.
	74. Ressalto que essa relevante discussão foi interrompida, devido a pedidos de vista de minha parte e dos Ministros Walton Alencar, Vital do Rêgo e Jorge Oliveira.
	75. Não obstante, diante desse contexto, analiso as consequências de uma possível aplicação do Tema 899 ao caso concreto ora em apreciação.
	76. Caso seja adotada a tese no Acórdão 1441/2016-TCU-Plenário, que estipula prazo prescricional decenal, contado entre a data do fato e a data do ato que ordenar a citação, observa-se que não transcorreu o prazo de dez anos. Isso porque os pagamentos impugnados se deram ao longo do ano de 2006 e o ato que ordenou a citação dos responsáveis foi praticado em 5/6/2015 (peça 5) .
	77. Já a sistemática da Lei 9.873/1999 prevê que o prazo prescricional ocorre em cinco anos, 'contados da data da prática do ato ou, no caso de infração permanente ou continuada, do dia em que tiver cessado'. Ocorre que, ao contrário da sistemática do Código Civil, quanto à interrupção da prescrição, a Lei 9.873/1999 contempla uma variedade de causas e a autonomia entre elas, sendo possível a multiplicidade de interrupções. Nesse sentido, no regime da Lei 9.873/1999, a prescrição se interrompe 'I - pela notificação ou citação do indiciado ou acusado, inclusive por meio de edital' e 'II - por qualquer ato inequívoco, que importe apuração do fato' (art. 2º) .
	78. Nesta hipótese: (i) o termo inicial é o ano de 2006 (data dos pagamentos irregulares) ; (ii) houve a emissão de notificação pelo órgão concedente em 25/4/2007, ato que interrompeu a prescrição; (iii) houve a emissão de parecer técnico que avaliou e reprovou a prestação de contas em 8/9/2010; e (iii) existiram, na sequência, várias ocorrências que configuraram atos inequívocos de apuração dos fatos (inciso II do art. 2º) e também interromperam a prescrição (notificação solicitando o saneamento de pendências expedida em 29/12/2011; elaboração de parecer financeiro sugerindo a reprovação das contas e recomendando a instauração de tomada de contas especial em 3/1/2013; instauração da tomada de contas especial em janeiro de 2013) .
	79. A prescrição também é interrompida 'pela notificação ou citação do indiciado ou acusado, inclusive por meio de edital', nos termos do art. 2º, inciso I, da Lei 9.873/1999. E, no regime dessa lei, a interrupção se dá pela citação propriamente dita, e não pelo despacho que a ordena. Com esse fundamento, houve a interrupção em 17/6/2015 (AR de peça 10 e 16) .
	80. Nota-se, pois, que, dados os marcos interruptivos descritos, em nenhum intervalo de tempo entre eles foi superado o prazo quinquenal.
	81. Partindo-se da premissa de que a pretensão reparatória segue as mesmas balizas, enquanto não houver norma específica a respeito, a demonstração de que não se operou a prescrição punitiva impõe, como consequência, a conclusão de que também é viável a condenação ao ressarcimento do prejuízo apurado nos autos. A atuação do TCU, portanto, não se encontra inviabilizada, pois não se verificou a prescrição segundo os critérios do Acórdão 1441/2016-TCU-Plenário e do regime da Lei 9.873/1999."  (g. n.) 
17.	Nesse sentido, reputo não haver omissão a ser corrigida na decisão atacada.
18.	Acrescento que não constitui omissão a adoção de tese distinta da defendida pela parte, conforme informa o seguinte excerto do Acórdão 3339/2013-TCU-Primeira Câmara:
	"A omissão para o acolhimento dos declaratórios é a que diz respeito à questão que deveria ter sido apreciada pelo colegiado, mas não o foi. Não constitui omissão ou contradição a adoção de entendimento diverso do preferido pela parte, segundo seus próprios critérios de justiça e de acordo com sua particular interpretação das leis e da jurisprudência. Não há falar em omissão quando o acórdão analisa todas as questões submetidas a exame e as decide com base em teses jurídicas, jurisprudência, interpretação de leis e análise dos fatos que são diversos dos que os jurisdicionados entendem como mais adequados."
19.	Do mesmo modo, não verifico obscuridade quanto ao fundamento da condenação - não comprovação da regularidade de diversos gastos por ausência de nexo de causalidade ou carência de lastro documental.
20.	A esse respeito, mostra-se oportuno transcrever trecho do voto:
	"60. Conforme bem destacou o MP/TCU, o confronto entre os dados contidos na relação de pagamentos e a movimentação dos recursos na conta bancária vinculada ao ajuste não permite estabelecer relação inequívoca entre os recursos recebidos e a maioria das despesas informadas.  Isso porque grande parte dos pagamentos se deu sob a forma de 'pagamentos diversos autorizados', sem identificação dos beneficiários. De outro lado, os recibos relativos a pagamentos a pessoas físicas, apesar de informarem a prestação de serviços à UNE no âmbito do Cuca-2006, não encontram correspondência com a movimentação bancária no mesmo período.
	61. Consta da peça 46 uma extensa tabela elaborada pelo MP/TCU que detalha as despesas que foram consideradas passíveis de aceitação, uma vez que, em relação a elas, foi possível delinear o nexo de causalidade entre o gasto efetivado e objeto do convênio.
	62. Cumpre destacar que, de modo favorável aos responsáveis, foram incluídas nessa tabela não apenas as despesas com nexo causal inequivocamente comprovado, mas também aquelas em relação as quais foi possível deduzir possível relação com o objeto do convênio.  Sempre, claro, valendo-se de comprovação documental e conciliação bancária mínimas, ou seja, foram aceitas as despesas cuja relação com o Circuito Universitário de Cultura e Arte de 2006 restou devidamente evidenciada nos autos e para as quais foi possível presumir a existência de liame causal com os recursos transferidos.
	63. Endosso o posicionamento do MP/TCU no sentido de que as cartas de circularização e mensagens enviadas a antigos prestadores de serviços autônomos, sem resposta, mostraram-se inservíveis para o fim de comprovar a regularidade dos pagamentos impugnados. Algumas das inconsistências apuradas estão relatadas no parágrafo 53 deste voto. (...) 
	64. Assim, o total de despesas comprovadas foi de R$ 261.981,03. Ante a não comprovação da aplicação da contrapartida por parte da convenente, cabe aplicar sobre esse valor a proporção correspondente ao percentual de participação da União no financiamento do ajuste (75,76%) , chegando-se ao valor comprovado de R$ 198.476,83 a título de recursos federais.
	65. Uma vez que o total repassado pela União foi de R$ 685.000,00, tem-se como débito a quantia remanescente de R$ 486.523,17.
	66. Por conseguinte, as contas dos responsáveis devem ser julgadas irregulares, com imputação de débito solidário à UNE e o sr. Rovilson Sanches Portela.   
	67. Cumpre registrar que, segundo determinam a Constituição Federal e legislação correlata, bem como a pacífica jurisprudência desta Corte, ao gestor incumbe provar a boa e regular aplicação do dinheiro público recebido. Cabe-lhe, dessa forma, apresentar, a tempo e a hora, em boa ordem, toda a documentação comprobatória da aplicação do dinheiro que lhe foi confiado, sendo certo, de outro lado, que tal comprovação deva ser feita mediante o estabelecimento do nexo entre o desembolso dos recursos federais recebidos e os comprovantes relacionados às despesas realizadas no objeto do ajuste.
	68. O processo de tomada de contas especial, tendo em vista a sua natureza jurídica e a sua finalidade de avaliar a correta aplicação de recursos públicos por parte daquele que o geriu, é um processo eminentemente documental, cabendo ao gestor apresentar os documentos exigidos pela lei para comprovar o escorreito emprego dos valores recebidos."
21.	Destaco, em complemento, que a obscuridade embargável é aquela que decorre da falta de clareza na redação do julgado, sendo que, com relação à rejeição das provas apresentadas, a decisão proferida nestes autos, bem como a exposição dos motivos que a fundamentou, são bastante claras. Portanto, se o expediente busca suprir eventual falta de clareza, os embargantes não lograram apontar em que ponto residiria a suposta obscuridade, pois seu inconformismo é dirigido ao mérito.
22.	Não se verifica, no caso, qualquer dificuldade no entendimento do texto da deliberação que torne incompreensível o comando imposto ou a manifestação de vontade do Tribunal.
23.	Com efeito, os argumentos apresentados corroboram a constatação de que os embargantes se insurgem contra o mérito da decisão desta Corte sem quaisquer fundamentos aptos a demonstrar, de fato, a existência de obscuridade, transmudando o objetivo estrito da espécie processual sob exame - o que é inaceitável.
24.	De tal modo que, inexistindo contradição, obscuridade, omissão ou qualquer outro vício a ser sanado na deliberação atacada, devem ser rejeitados os presentes embargos.
25.	Diante do exposto, voto para que o Tribunal adote o acórdão que ora submeto à deliberação deste Colegiado.
           TCU, Sala das Sessões Ministro Luciano Brandão Alves de Souza, em 21 de setembro de 2021.
BENJAMIN ZYMLER
Ministro-Relator